【裁判字號】    96,訴,631
【裁判日期】    970716
【裁判案由】    分割共有物
【裁判全文】
臺灣臺中地方法院民事判決  96年度訴字第631號
原      告  乙○○
訴訟代理人  甲○○
訴訟代理人  劉喜律師
複代理人    丁○○
被      告  丙○○
訴訟代理人  陳金村律師
複代理人    戊○○
上列當事人間分割共有物事件，本院於97年6月16日言詞辯論終
結，判決如下：
    主  文
兩造共有坐落台中縣大肚鄉○○段311地號，地目田，面積3475
平方公尺，應分割如附圖所示C部分土地面積1654平方公尺分歸
原告所有；如附圖所示A部分土地面積1654平方公尺分歸被告所
有；B部分土地面積167平方公尺分歸原告及被告所共有，並按應
有部分比例二分之一、二分之一維持分別共有。
訴訟費用由兩造各負擔二分之一。
    事實及理由
一、原告起訴主張：坐落台中縣大肚鄉○○段311地號土地（面
    積3475平方公尺，地目田，使用分區○○○○路王田交流道
    附近特定計劃區），為兩造所共有，應有部分各為二分之一
    。因系爭土地之共有人間無不分割之契約，而兩造無法就分
    割達成一致協議，原告自得請求裁判分割。又按系爭土地兩
    造同意依如附圖（即台中縣清水地政事務所97年4月25日鑑
    定圖）所示之分割位置，B部分土地面積167平方公尺，留作
    兩造分割後兩造各取得土地之對外通道使用，並由兩造按應
    有部分比例二分之一、二分之一維持共有；至於如附圖C部
    分土地面積1654平方公尺，現大部分由原告分管占有使用中
    ，宜分歸原告所有；A部分土地面積1654平方公尺現大部分
    由被告占有使用中，宜分歸被告所有，如兩造無法協議位置
    ，同意抽籤決定分得土地之位置等語，爰請求依附圖分割。
二、被告方面：同意原告主張之分割位置加以分割土地，且同意
    如附圖B部分保持共有作為道路使用，惟如附圖C部分土地面
    積1654平方公尺，現大部分雖由原告分管占有使用中，然其
    南方與被告所有之同段278之17地號土地相鄰，如C部分土地
    分歸被告有，則兩塊土地合併使用，經濟效益更大，且原告
    分得A部分土地對其耕作之行使並無大礙，是C部分土地宜分
    歸被告所有，A部分土地宜分歸原告所有，如分割位置無法
    協議，同意以抽籤決定等語。
三、原告起訴主張：坐落台中縣大肚鄉○○段311地號土地（面
    積3475平方公尺，地目田，使用分區○○○○路王田交流道
    附近特定計劃區），為兩造所共有，應有部分各為二分之一
    。因系爭土地之共有人間無不分割之契約，而兩造無法就分
    割方法達成協議，原告自得請求裁判分割等事實，為被告所
    不爭執，並有系爭土地登記簿謄本一份、使用分區證明一份
    ，在卷足憑，應堪採信。按各共有人，得隨時請求分割共有
    物。但因物之使用目的不能分割或契約訂有不分割之期限者
    ，不在此限，民法第823條第1項定有明文。查兩造就系爭土
    地並無不能分割之契約，且系爭土地依法並無不能分割之限
    制，從而原告請求裁判分割系爭土地，自應准許。
四、再按共有物之分割方法，不能協議決定者，法院得因任何共
    有人之聲請，命以原物分配於各共有人，或變賣共有物，以
    價金分配於各共有人，民法第824條第2項定有明文。再者，
    法院就共有物所定之分割方法，分配原物與變賣之而分配價
    金，孰為適當，有自由裁量之權，不受任何共有人主張之拘
    束（最高法院29年上字第1792號判例參照）。準此，請求分
    割共有物之訴，法院應依民法第824條第2、3項之規定，斟
    酌共有人之意願，共有物之性質、經濟效益及全體共有人之
    利益，為公平適當之分配。系爭土地經本院會同地政人員勘
    驗、測量結果：系爭土地上現由兩告各自占有一部分種植稻
    米，北邊有一條水溝靠近馬路（約12公尺寬），與馬路高低
    差約一公尺，東側有鐵路，兩造同意設置道路（約6公尺寬
    即如附圖B部分）之部分，將來可以通至北方之道路等情，
    有勘驗筆錄、複丈成果圖（即本判決附圖）各一份，附卷可
    稽。又按系爭土地兩造同意依如附圖所示之分割位置著手分
    割，B部分土地面積167平方公尺，留作兩造分割後兩造各取
    得土地之對外通道使用，並由兩造按應有部分比例二分之一
    、二分之一維持分別共有。至於如附圖C部分土地面積1654
    平方公尺，現大部分由原告分管占有使用中，A部分土地面
    積1654平方公尺現大部分由被告占有使用中等情，亦為兩造
    不爭執。再者，兩造就系爭土地之分割位置，並無爭議，僅
    兩造各自取得土地之位置有所爭執，經兩造協商，無法取得
    共識，兩造乃同意以抽籤之方式，決定兩造各自分割取得如
    附圖A部分或C部分土地，經兩造於97年6月16日當庭抽籤決
    定各自分割取得之位置，抽籤之結果，被告抽到之分割位置
    為如附圖A部分，原告抽到之位置為如附圖C部分（詳參本院
    97 年6月16日言詞辯論筆錄）；本院衡量系爭土地依現有分
    管使用狀態，兩造合議決定取得分割土地之方式，及抽籤之
    結果，認應依如附圖所示之方案為原物分割，除B部分土地
    經由兩造同意留作道路使用，並以原應有部分比例維持共有
    外；如附圖C部分土地面積1654平方公尺，分歸原告所有；A
    部分土地面積1654平方公尺，分歸被告所有，較為公平，且
    均無不利，爰判決如主文第一項所示。
五、末按分割共有物之訴，本質上屬無訟爭性之非訟事件，兩造
    本可互換地位。本件原告起訴雖於法有據，但被告之應訴實
    因訴訟性質所不得不然，本院認為訴訟費用由敗訴當事人負
    擔，顯失公平，而應由兩造依其應有部分之比例分擔，較為
    公允，爰諭知如主文第二項所示。
六、訴公費用負擔之依據：民事訴訟法第80條之1。
中    華    民    國    97    年    7    月    16    日
                  民事第四庭    法  官  王金洲
正本係照原本作成。
如對本判決上訴，須於判決送達後20日內向本院提出上訴狀。
中    華    民    國    97    年    7    月    16    日
                                書記官  楊家印


司法院資訊處製作；財團法人民間司法改革基金會備份。
